【裁判字號】    94,上易,2298
【裁判日期】    950328
【裁判案由】    妨害自由等
【裁判全文】
臺灣高等法院刑事判決                94年度上易字第2298號
上  訴  人
即  被  告  甲○○
上列上訴人因妨害自由等案件，不服臺灣基隆地方法院94年度易
字第427號，中華民國94年11月23日第一審判決（起訴案號：臺
灣基隆地方法院檢察署94年度偵字第3680號），提起上訴，本院
判決如下：
    主  文
上訴駁回。
    事  實
一、甲○○與其嫂嫂乙○○因傷害案件在臺灣基隆地方法院檢察
    署涉訟中，於民國（下同）94年6月11日14時30分許，乙○
    ○前往基隆市○○○路1巷5號央請孫高秋江出庭作證時，甲
    ○○竟公然在不特定人得以共見共聞之上開基隆市○○○路
    1巷5號屋外，以「幹你娘的！」、「跛腳女人！滾旁邊去給
    人家幹！」、「跟妳發誓什麼，妳這個垃圾人」、「幹你娘
    的！跟這死人發誓」等語公然辱罵乙○○。
二、案經乙○○告訴由臺灣基隆地方法院檢察署檢察官查起訴。
    理  由
一、被告甲○○矢口否認有公然侮辱告訴人之犯行，辯稱：當時
    伊有罵告訴人，但不知罵什麼，且當時告訴人正對其母親實
    施不法侵害，伊罵告訴人係出自正當防衛云云。經查：
    (一)上揭事實業據證人即告訴人於偵訊及原審審理時均證述，
      被告有於上揭時、地辱罵伊「幹你娘的！」、「跛腳女人
      ！滾旁邊去給人家幹！」、「跟妳發誓什麼，妳這個垃圾
      人」、「幹你娘的！跟這死人發誓」等語之事實（見偵查
      卷第15頁、原審94年11月9日審判筆錄），核與證人張淳
      惠於原審審理時證述，被告有於上述時、地辱罵證人乙○
      ○髒話、「瘋女人」、「垃圾人」還三字經等語之事實（
      見原審94年11月9日審判筆錄）。並有告訴人當場錄製之
      錄音帶一卷扣案，而上述錄音帶經臺灣基隆地方法院檢察
      署檢察官勘驗結果，確實有一男聲以「幹你娘的！」、「
      跛腳女人！滾旁邊去給人家幹！」、「跟妳發誓什麼，妳
      這個垃圾人」、「幹你娘的！跟這死人發誓」等語辱罵他
      人之聲音，亦有勘驗筆錄足憑（見偵查卷第5─10、23─
      25 頁）。參以被告於原審提出之答辯狀復自承「‧‧情
      急之下如口出不雅之言，對於大嫂有所不敬，並非被告本
      意，‧‧」等語（見原審卷第30頁）。足見告訴人上開所
      指，尚非虛構，可以信實。
    (二)被告雖抗辯上述錄音帶無證據能力云云。惟按刑事訴訟法
      上「證據排除原則」，係指將具有證據價值，或真實之證
      據因取得程序之違法，而予以排除之法則。而私人之錄音
      、錄影之行為所取得之證據，應受刑法第315條之1與通訊
      保障及監察法之規範，私人違反此規範所取得之證據，固
      應予排除。惟依通訊保障及監察法第29條第3款之規定「
      監察者為通訊之一方或已得通訊之一方事先同意，而非出
      不法目的者，不罰」，通訊之一方非出於不法目的之錄音
      ，所取得之證據，即無證據排除原則之適用。（最高法院
      92年度台上字第2677號判決參照）。查，本件告訴人提出
      之錄音帶乃告訴人與被告爭執過程中，告訴人為保全權益
      所錄製，俾於法律程序上主張所致，難謂出自不法目的，
      且告訴人乃通訊之一方，依上述判決要旨說明，自無證據
      排除原則之適用，被告上述所辯，自無足採。
    (三)證人張黃碧雲於原審94年11月9日審理時雖證稱：伊有在
      現場，但未聽到被告辱罵證人乙○○等語。惟查，被告於
      原審94年10月27日準備程序訊問時已自承稱：「當天我有
      和乙○○吵架。」，顯與證人張黃碧雲於原審94年11月9
      日審理時所稱：「（訊以被告和告訴人有無爭執？）沒有
      。」等語相齟齬，可見證人張黃碧雲所言，已與事實不符
      ，其意在迴護被告至明，自不足採為有利被告之認定。
    (四)被告復辯稱：當時告訴人在侵害其母親，伊罵被告係出於
      正當防衛，並無不法云云。按刑法上之正當防衛以遇有現
      在不法之侵害為前提，如不法侵害尚未發生，即無防衛之
      可言（最高法院27年上字第2879號判例參照。）查：被告
      主張辱罵告訴人係因告訴人對其母親不法侵害，惟未具體
      陳明告訴人如何對其母親實施不法侵害，即依被告在原審
      所提之答辯狀亦僅表示：「‧‧母親很生氣說，你女人什
      麼事都敢講，不怕被雷公打死，管你的事誰就倒楣，就要
      往外走，原告就上前拉住母親的手，說他丈夫外面欠債，
      來求母親幫忙，‧‧兩人拉扯在一起，當時被告看母親受
      欺侮，一時情急，大聲想喝阻原告的行為，‧‧」（見原
      審卷第30頁），亦未能窺見告訴人於案發當時有對被告母
      親施以不法侵害之攻擊行為，則依上述說明，被告要無主
      張正當防衛以阻卻其行為之違法性可言。
   (五)綜上各述，本件事證已臻明確，被告上揭公然侮辱犯行，
     可以認定，應依法論科。
二、核被告甲○○所為，係犯刑法第309條第1項之公然侮辱罪。
    原審以被告犯公然侮辱罪，事證明確，依刑法第309條第1項
    、第42條第2項，罰金罰鍰提高標準條例第1條前段、第2條
    規定，並審酌被告與被害人乙○○為叔嫂關係，卻不知和平
    共處，動輒互罵，及犯罪手段，造成被害人損害，及犯罪後
    飾詞狡辯等一切犯罪情狀，科罰金3,000元，並諭知易服勞
    役之折算標準，認事用法，均無違誤，量刑亦屬妥適。被告
    上訴仍執原審抗辯之陳詞否認犯罪，為無理由，自應予駁回
    。
三、公訴意旨另略以：被告以推拉之方式阻攔乙○○行使依刑事
    訴訟法第176條之2促使證人到場之權利，因認被告涉有刑法
    第304條之妨害人行使權利罪。而公訴人認被告涉犯強制罪
    嫌，固以被害人乙○○之指訴；被害人之行政院衛生署基隆
    醫院驗傷診斷書、跌倒照片4張為論據，惟按以強暴、脅迫
    使人行無義務之事或妨害人行使權利者，處三年以下有期徒
    刑、拘役或三百元以下罰金；又法院因當事人、代理人、辯
    護人或輔佐人聲請調查證據，而有傳喚證人之必要者，為聲
    請之人應促使證人到場，刑法第304條第1項、刑事訴訟法第
    176條之2定有明文。而刑法第304條第1項係規定妨害人行使
    「權利」，始構成該條之強制罪，然刑事訴訟法第176條之2
    所規定者係指聲請傳喚證人之當事人，其有促使證人到場之
    「義務」而非「權利」，因此，縱使被告有公訴意旨所指之
    事實，亦與刑法第304條第1項之強制罪構成要件不符，自不
    能以該罪相繩，惟此部分公訴人認與前揭本院認定有罪部分
    ，有方法結果之牽連關係，屬裁判上一罪，自無庸另為無罪
    之諭知，附此敘明。
據上論斷，應依刑事訴訟法第368條，判決如主文。
本案經檢察官謝英民到庭執行職務。
中    華    民    國    95    年    3    月     28   日
                  刑事第二庭審判長法  官  蔡國在
                                  法  官  王詠寰
                                  法  官  江振義
以上正本證明與原本無異。
不得上訴。
                                  書記官  劉文美
中    華    民    國    95    年    3    月     28   日
附錄：本案論罪科刑法條全文
中華民國刑法第309條
 (公然侮辱罪)
公然侮辱人者，處拘役或三百元以下罰金。
以強暴犯前項之罪者，處一年以下有期徒刑、拘役或五百元以下
罰金。


司法院資訊處製作；財團法人民間司法改革基金會備份。
